臺灣宜蘭地方法院民事判決　　　　　　　94年度重訴字第13號
原　　　告　丁○○
　　　　　　乙○○
　　　　　　甲○○
上列1　 人
訴訟代理人　丙○○　　住宜蘭縣.
被　　　告　己○○　　住宜蘭縣.
　　　　　　戊○○　　住台北市○○區○○路4段345巷15弄16
上列當事人間請求塗銷抵押權設定登記事件，本院於民國94年5
月20日言詞辯論終結，判決如下：
    主      文
被告己○○應將原告所有坐落宜蘭縣礁溪鄉○○○段六０地號、
同段七八地號土地，以宜蘭縣宜蘭地政事務所民國八十六年字第
一六一三三號收件，權利價值新臺幣壹仟貳佰萬元，債權範圍五
分之一，權利範圍分別為一０七一０分之七七０五、七九八０分
之四０八八，所設定之抵押權登記予以塗銷。
被告戊○○應將原告所有坐落宜蘭縣礁溪鄉○○○段六０地號、
同段七八地號土地，以宜蘭縣宜蘭地政事務所民國九十年宜登字
第一七八八００號收件，權利價值新臺幣壹仟貳佰萬元，債權範
圍五分之四，權利範圍分別為一０七一０分之七七０五、七九八
０分之四０八八，所設定之抵押權登記予以塗銷。
訴訟費用由被告己○○負擔五分之一，由被告戊○○負擔五分之
四。
    事實及理由
一、本件被告己○○未於言詞辯論期日到場，被告戊○○未於最
    後言詞辯論期日到場，均核無民事訴訟法第386 條各款所列
    情形，爰依原告之聲請，由其一造辯論而為判決。
二、原告主張：緣重劃前坐落宜蘭縣礁溪鄉○○段103 、109 地
    號土地所有權人均為訴外人李一雄，其並於79年及83年間先
    後將前開2 筆土地，共同設定最高限額新臺幣（下同）89,0
    00,000元之第1 順位抵押權予訴外人彰化商業銀行股份有限
    公司（下稱彰化商業銀行）、12,000,000元之第2 順位抵押
    權予訴外人曾勝義。84年間前開協天段103 、109 地號分別
    分割新增出同段103 之1 地號、109 之1 地號土地，李一雄
    並將分割出之協天段103之1地號、109之1地號土地所有權全
    部，出售予原告丁○○（應有部分各2分之1）、乙○○（應
    有部分各4分之1）、甲○○（應有部分各4分之1），並於84
    年6 月10日辦妥移轉登記。嗣協天段103 之1 地號又於89年
    間分割新增出同段103 之3 地號，93年6 月間因土地重劃，
    協天段103 之1 、109 之1 地號土地合併變更為現礁溪鄉○○○段60地號土地，同段103之3地號土地則變更為礁溪鄉○○○段78地號土地。而曾勝義原有之12,000,000元之第2 順
    位抵押權亦隨同載轉於前開土地，因繼承、買賣等關係而由
    被告戊○○、己○○2 人取得，並因重劃後土地面積增加，
    抵押權權利範圍分別變更為7705/ 10710 （礁溪鄉○○○段
    60地號）、4088/ 7980（礁溪鄉○○○段78地號）。惟李一
    雄前因積欠他人債務未能清償，其所有礁溪鄉○○段103 、
    103 之2 （89年5 月間由103 地號分割新增）、109 地號土
    地業於89年間經債權人向鈞院聲請強制執行並獲拍定，被告
    戊○○、己○○之第2 順位抵押權所擔保之債權經分配已足
    額受償，則其等就原告所有前開礁溪鄉○○○段60、78地號
    土地之抵押權，亦因債權受清償而消滅，然迭經原告促請被
    告塗銷，均未獲置理，為此依民法第767 條之規定提起本件
    訴訟等語。並聲明：如主文第1 項所示。
三、被告己○○未於言詞辯論期日到場，亦未提出準備書狀作何
    聲明或陳述。被告戊○○未於最後言詞辯論期日到場，據其
    以前到庭所為之聲明及陳述則為：原告主張向李一雄購買重
    劃前礁溪鄉○○段103 之1 、109 之1 地號土地，惟未提出
    價金交付之證明，且該2 筆土地係於84年4 月20日分割出來
    ，原告隨即於同年5 月向李一雄購買，交易時點可疑，況前
    開土地設有高額抵押權，原告猶願購買，可見其等間買賣契
    約應為通謀虛偽意思表示所為，其所有權之移轉無效。又原
    告雖提出與李一雄合夥購買礁溪鄉○○段103 、109 地號土
    地之合約書，主張當初李一雄是和原告合夥購買前開土地，
    並登記在李一雄名下，原告因合夥契約而要求李一雄要移轉
    土地，惟其等仍應按照合夥的比例受移轉土地的應有部分，
    不應該就後來分割出來的土地單獨移轉為原告3 人所有，損
    及被告債權受清償之權益。所以否認原告為系爭土地之全部
    所有權人，李一雄就系爭土地依合夥比例仍應有所有權應有
    部分存在，該部分亦應繼續存有抵押權，至於原告依合夥比
    例應分得之應有部分則同意塗銷。此外，系爭抵押權所擔保
    之債權12,000,000元雖已經受償，但尚有利息、違約金32,4
    69,333元未受償，依民法第861 條規定亦應屬抵押權擔保之
    範圍，且李一雄以前還有向曾勝義借其他的錢，其繼承人即
    訴外人曾張清子等4 人亦將該部分債權轉讓給伊，同樣尚未
    受償，所以系爭抵押權仍有擔保之債權存在，不應塗銷等語
    資為抗辯。並聲明：原告之訴駁回。
四、兩造不爭執之事實：
（一）李一雄於83年1 月25日向曾勝義借款12,000,000元，除簽
      發同額本票1 張外，並以其所有坐落宜蘭縣礁溪鄉○○段
      103 地號，地目田，面積951 平方公尺，及同段109 地號
      ，地目田，面積37平方公尺等土地所有權全部為擔保，共
      同設定12,000,000元之第2 順位抵押權予曾勝義，約定債
      務清償期為88年1 月23日，無利息、遲延利息及違約金之
      約定，經宜蘭地政事務所83年1 月25日第1743號收件完成
      登記。
（二）宜蘭縣礁溪鄉○○段103 地號於84年4 月20日分割，新增
      出同段103 之1 地號，地目田，面積191 平方公尺；另協
      天段109 地號亦於84年4 月20日分割，新增出同段109 之
      1 地號，地目田，面積6 平方公尺。
（三）李一雄於84年5 月1 日以買賣為由將前開礁溪鄉○○段10
      3 之1 、109 之1 地號所有權全部，移轉予原告乙○○（
      取得所有權應有部分4 分之1 ）、丁○○（取得所有權應
      有部分2 分之1 ）、甲○○（取得所有權應有部分4 分之
      1 ），並於同年6 月10日完成登記。嗣宜蘭縣礁溪鄉○○
      段103 之1 地號，又於89年間分割新增出同段103 之3 地
      號，地目田，面積74平方公尺。
（四）前開抵押權人曾勝義於83年間死亡，其債權及抵押權等權
      利由其繼承人即訴外人曾張清子、曾嘉慶、曾嘉仁、曾嘉
      玲與被告己○○等5 人各取得5 分之1 之權利，並於86年
      8 月20日就系爭抵押權完成繼承變更登記。嗣訴外人曾張
      清子、曾嘉慶、曾嘉仁、曾嘉玲等4 人復於90年11月間將
      其所有前開債權及抵押權（權利範圍合計5 分之4 ）讓與
      被告戊○○，並於同年12月28日完成抵押權變更登記。
（五）89年11月間前開土地之第1 順位抵押權人彰化商業銀行，
      聲請拍賣李一雄所有前開礁溪鄉○○段103 、103 之2 （
      於89年5 月間由前開103 地號分割新增）及109 地號，經
      本院89年度執字第2025號強制執行事件以21,030,000元拍
      定，並於91年9 月13日分配確定，被告戊○○、己○○分
      別分配受償9,600,000元（即12,000,000元×4/5）、2,40
      0,000元（即12,000,000元×1/5）。
（六）前開礁溪鄉○○段103 之1 、103 之3 、109 之1 地號於
      93年6 月9 日土地重劃，協天段103 之1 、109 地號合併
      變更為礁溪鄉○○○段60地號，面積107.1 平方公尺，同
      段103之3地號則變更為礁溪鄉○○○段78地號，面積79.8
      1 平方公尺。另被告戊○○、己○○就原地號所有之抵押
      權，亦隨同轉載於重劃後之地號，並因土地面積增加，抵
      押權權利範圍分別變更為7705/10710（礁溪鄉○○○段60
      地號）、4088/ 7980（礁溪鄉○○○段78地號）。
五、得心證之理由：
    本件兩造爭執之處乃在於：（一）原告是否為系爭土地之所
    有權人？（二）系爭抵押權所擔保之債權是否業已全部受償
    ？亦即系爭抵押權擔保之範圍，是否包含原債權之利息、遲
    延利息及違約金在內？茲審酌如下：
（一）原告是否為系爭土地之所有權人？
   1、查原告主張其為系爭土地之所有權人，原告乙○○應有部
      分4 分之1 、原告丁○○應有部分2 分之1 、原告甲○○
      應有部分4分之1之事實，業據其提出與所述相符之土地登
      記登記謄本為證，堪信屬實。被告戊○○辯稱：原告與李
      一雄間買賣契約為通謀虛偽意思表示所為，其所有權之移
      轉無效云云，則其就前開有利於己之事實，自應負舉證之
      責任。惟其僅以：原告未提出價金交付之證明，系爭土地
      於84年4 月間分割出來，原告隨即於同年5 月向李一雄購
      買，交易時點可疑，土地設有高額抵押權，原告猶願購買
      ，與常情不合等情為其論據，並未提出具體證據以實其說
      ，自不足為採。
   2、被告另辯稱：當初李一雄與原告合夥購買前開土地，並登
      記在李一雄名下，原告因合夥契約而要求李一雄要移轉土
      地，仍應按照合夥的比例受移轉土地的應有部分，不應該
      就後來分割出來的土地單獨移轉為原告3 人所有，損及被
      告債權受清償之權益，所以否認原告為系爭土地之全部所
      有權人，李一雄就系爭土地依合夥比例仍應有所有權應有
      部分存在云云。惟查，原告前於82年間與李一雄及訴外人
      李茂雄簽訂合約書，約定合夥出資購買重劃前礁溪鄉○○
      段103 、109 地號土地，李一雄權利範圍55％、李茂雄25
      ％、原告丁○○10％、甲○○6 ％、乙○○4 ％，土地均
      登記為李一雄所有之事實，有原告所提出之合約書及土地
      登記簿謄本等件在卷可按。嗣李一雄將協天段103 、109
      地號土地分割新增之同段103 之1 、109 之1 地號土地，
      於同年5 月1 日以買賣為由移轉全部所有權予原告3 人，
      雖非按前述權利範圍比例為移轉，惟前開合資購買之土地
      如何分配，應屬契約當事人即原告與李一雄、李茂雄等人
      間私法自治、契約自由之範疇，非契約以外之人所得置喙
      。被告雖為前開土地之抵押權人，然依民法第867 條規定
      ，李一雄於設定抵押權後將不動產讓與他人，其抵押權並
      不因此而受影響。至被告如認李一雄與原告間之土地移轉
      行為業已損及其普通債權之受償，依民法第244 條規定亦
      須另行提起塗銷訴訟為請求，尚難遽而否認原告之所有權
      ，故被告所為前開抗辯，仍不足採。
（二）系爭抵押權所擔保之債權是否業已全部受償？亦即系爭抵
      押權擔保之範圍，是否包含原債權之利息、遲延利息及違
      約金在內？
   1、按抵押權所擔保者除契約另有訂定外，包括原債權、利息
      、遲延利息及實行抵押權之費用在內，為民法第861 條所
      明定。又一般抵押權，因先有被擔保之債權存在，而後抵
      押權始得成立，故與最高限額抵押權，係由所有人提供抵
      押物，與債權人訂立在一定金額之限度內，擔保現在已發
      生及將來可能發生之債權，而須約定存續期間，以擔保期
      間內所發生之債權者不同。次按，抵押權為不動產物權，
      依民法第758 條非經登記，不生效力。故抵押權人僅能依
      設定登記內容行使其權利。若依抵押權登記之內容，未就
      為擔保將來之債權而為記載，則該抵押權僅得為權利人於
      設定時對於債務人已存在之債權之擔保，不能及於其他。
   2、查系爭土地原所有人李一雄前於83年1 月25日向曾勝義借
      款12,000,000元，除簽發同額本票1 張外，並以其所有坐
      落（重劃前）宜蘭縣礁溪鄉○○段103 、109 地號等土地
      所有權全部為擔保，共同設定12,000,000元之第2 順位抵
      押權予曾勝義之事實，有宜蘭縣宜蘭地政事務所94年4 月
      13日宜地一21字第0940003565號函檢送之土地登記申請書
      、土地抵押權設定契約書影本各1 件在卷可按，並經本院
      調取本院89年度執字第5025號強制執行事件（含90年度執
      參字第763 號參與分配事件）卷宗核閱屬實，且為被告戊○○所不爭執，堪信屬實。是本件乃先有被擔保之12,000
      ,000元債權存在，始設定系爭抵押權，其抵押權設定契約
      書並未約定在一定金額之限度，擔保設定時已發生及將來
      可能發生之債權，及訂定存續期間以擔保該期間內所發生
      之債權並予登記，而應屬一般抵押權之設定甚明。故本件
      原告訴請塗銷系爭抵押權登記，自應審究權利人曾勝義於
      設定時對於義務人李一雄之12,000,000元債權是否仍然存
      在，而不及於其他。因此被告戊○○辯稱：李一雄以前還
      有向曾勝義借其他的錢，其繼承人曾張清子等4 人亦將該
      部分債權轉讓給伊，同樣尚未受償，所以系爭抵押權仍有
      擔保之債權存在，不應塗銷云云，並不足為採。
   3、次查，抵押權所擔保之債權範圍，原可由契約當事人自行
      訂定予以擴張或縮減，不受民法第861 條所定原債權、利
      息、遲延利息及實行抵押權之限制，此觀諸同條但書「但
      契約另有訂定者，不在此限」之規定自明，惟於辦理登記
      時，仍應併予登記。而本件土地原所有人李一雄與曾勝義
      於83年間為抵押權設定時，已約定抵押權「擔保權利總金
      額：12,000,000元」、「權利存續期間：83年1 月24日起
      至88年1 月23日止，計5 年」、「利息：無」、「遲延利
      息：無」、「違約金：無」、「債務清償日期：88年1 月
      23日清償」、「聲請登記以外之約定事項：交付利息日期
      及方法：無」等，並經登記在案，此有前述土地登記申請
      書、抵押權設定契約書及土地登記謄本在卷可按。依前開
      約定之內容，足認其等業以契約縮減抵押權擔保之債權範
      圍，僅限於原債權，不包含利息、違約金在內。是被告戊○○辯稱：系爭抵押權所擔保之債權，尚有利息、違約金
      32,469,333元未受償，依民法第861 條規定應屬抵押權擔
      保之範圍云云，亦不足採信。
   4、末按，債之關係消滅者，其債權之擔保及其他從屬之權利
      ，亦同時消滅，民法第307 條定有明文。本件系爭抵押權
      所擔保之債權即被告己○○、戊○○因繼承或受債權讓與
      而對李一雄取得之12,000,000元債權，業因彰化商業銀行
      聲請拍賣李一雄所有其他共同擔保物即礁溪鄉○○段103
      、103 之2 、109 地號等土地，經拍定分配而足額受償（
      被告己○○、戊○○分別受償2,400,000 元、9,600,000
      元，合計12,000,000元）等情，為被告戊○○所不爭執，
      並有原告提出之分配表影本1 件附卷可憑，復經本院調閱
      前開強制執行卷宗核閱屬實，洵堪認定。是系爭抵押權所
      擔保之債權，既因被告參與該抵押權其他共同擔保物之強
      制執行，經分配受償而消滅，其債權之擔保即系爭抵押權
      ，自應同歸於消滅。
（三）綜上所述，系爭抵押權業因擔保之債權全部受償而歸於消
      滅，則原告本於所有權之法律關係，起訴請求被告己○○
      、戊○○應將原告所有坐落宜蘭縣礁溪鄉○○○段60、78
      地號土地，分別以宜蘭縣宜蘭地政事務所86年字第16133
      號、90年宜登字第178800號收件，權利價值均為12,000,0
      00元，債權範圍分別為5 分之1 、5 分之4 ，權利範圍分
      別為10710 分之7705、7980分之4088，所設定之抵押權登
      記予以塗銷，為有理由，應予准許。
六、訴訟費用之負擔：民事訴訟法第78條、第85條第1 項但書。
中　　華　　民　　國　　94　　年　　5 　　月　　27　　日
                  臺灣宜蘭地方法院民事庭
                      法　官　林翠華
正本與原本無異。
如對本判決上訴，須於判決送達後20日內向本院提出上訴狀 (須
附繕本)。
中　　華　　民　　國　　94　　年　　5 　　月　　31　　日
                      書記官　李明威
